臺灣高等法院臺中分院民事判決
110年度上更一字第9號
上  訴  人  台中商業銀行股份有限公司

法定代理人  王貴鋒  
訴訟代理人  陳昭全律師
被 上訴 人  劉雪蔭  
訴訟代理人  陳聰能律師
上列當事人間請求返還不當得利事件，上訴人對於中華民國108
年7月18日臺灣臺中地方法院107年度訴字第2554號第一審判決提
起上訴，經最高法院第一次發回更審，本院於110年6月23日言詞
辯論終結，判決如下：
    主  文
原判決廢棄。
被上訴人在第一審之訴駁回。
第一、二審及發回前第三審訴訟費用外，由被上訴人負擔。
    事實及理由
一、被上訴人主張：伊於民國81年7月間為向上訴人借款，提供
    所有坐落台中市○區○○○段000000地號土地及其上同段000建
    號建物（下合稱系爭房地）為上訴人設定最高限額抵押權新
    臺幣（下同）180 萬元（下稱系爭抵押權），約定債務人為
    伊及訴外人劉○成，權利存續期間為81年7月29日起至111年7
    月29 日，債權債務範圍為「共同債務全部」。伊陸續向上
    訴人借款150萬元、100萬元、35萬元，均於96年9月14日前
    清償完畢，嗣伊於106年11月間因上開土地欲與他人合建房
    屋，向上訴人要求提供清償證明以便塗銷系爭抵押權登記時
    ，竟遭上訴人以劉○成尚有債務未清償而拒絕，並利用伊與
    他人合建在即，向伊要求代償180萬元（下稱系爭代償款）
    ，伊唯恐無法履約受罰，先付款予上訴人；惟上訴人所稱劉
    ○成與訴外人蔡○麟即蔡○延之500萬元債務與伊無涉，且伊與
    劉○成早於74年6月5日離婚，劉○成並於98年9月1日過世，彼
    此間再無債務糾葛，伊無代劉○成清償債務之意思及義務。
    上訴人利用伊迫於履約之際，要求伊給付系爭代償款，顯然
    受有不當得利，致伊受損害等情，爰依不當得利法律關係，
    聲明求為命上訴人給付伊180萬元，並加計自上訴人受領時
    即106年11月16日起算法定遲延利息之判決。另於本院補稱
    ：
　㈠系爭抵押權所擔保之範圍限於伊與劉○成之「共同債務」全部
    ，並不包括劉○成個人債務。
　⒈伊為向上訴人借款150萬元而設定系爭抵押權予上訴人以為擔
    保，且為加強擔保而由劉○成擔任共同債務人，故伊設定系
    爭抵押權時，並無以系爭房地為劉○成擔保其他債務之意甚
    明。系爭抵押權設定契約書之「債權債務範圍」欄，亦經上
    訴人員工以手寫方式記載「共同債務全部」。且系爭抵押權
    之限額180萬元亦係借款額加計2成而得，與一般銀行實務相
    符。再者，伊與劉○成及上訴人於81年7月31日訂立系爭抵押
    權設定契約時，伊與劉○成已離婚，感情破裂，為避免債務
    擴大，兩造於系爭抵押權設定契約特別約定擔保範圍僅限於
    伊與劉○成之共同債務，並不包括其他債務，亦與一般常情
    無違。顯見兩造訂約時已排除系爭抵押權設定契約書其他約
    定事項第一條約定。但上訴人未將兩造合意之擔保範圍記載
    為伊對上訴人之借款債務，而將之擴張包含劉○成對上訴人
    「之一切過去、現在及將來所負之...一切債務」，顯係加
    重伊的責任，按其情形顯失公平者，該部分約定自屬無效。
  ⒉又劉○成嗣於86年間另向上訴人借款500萬元，系爭抵押權並
    未為變更登記，且該筆借款未清償，上訴人於87年間取得執
    行名義，並於87年、93年、99年、102年、106年間曾聲請法
    院對劉○成、蔡○麟強制執行未獲清償，卻未曾就系爭房地行
    使抵押權，亦與常情未符，益徵系爭抵押權擔保範圍不包括
    劉○成個人債務。上訴人雖辯稱因屬不同分行而不知有系爭
    抵押權存在云云。但上訴人係具有健全催收逾期債款流程之
    金融機構，本較一般人更能查找債務人之相關財產及債權擔
    保情形，況核貸前上訴人本應審核劉○成之相關清償能力，
    更易知悉系爭抵押權之存在，是其所辯，自無足採。況倘上
    訴人於借款500萬元予劉○成時，不知系爭抵押權之存在，更
    無可能認知該500萬元借款係在系爭抵押權保範圍內。
　⒊伊已就150萬元借款提供擔保品後，竟須再就連帶保證人劉○
    成於5年後另向上訴人之借款500萬元負物上擔保責任，顯違
    反公平交易原則，侵害消費者權益，破壞銀行風險管理及內
    部控管功能，扭曲金融市場應有機制，與銀行法第12條之1
    立法及修正理由未符。另伊於系爭抵押權設定前之81年7月2
    4日所向上訴人北屯分行借款45萬元，與系爭抵押權之設定
    或劉○成無關。至於放款明細一覽表編號2、3、4、5等4筆借
    款，均係伊在與劉○成離婚後，因遭劉○成以如不幫忙借錢，
    將對伊家人不利為由脅迫伊，伊不得已始分別於81年8月11
    日、83年10月14日、86年10月27日、90年12月21日各向上訴
    人北屯分行借得150萬元、100萬元、100萬元、35萬元，並
    由劉○成擔任連帶保證人，故亦非伊與劉○成於系爭抵押權設
    定時，感情未破裂，此亦經伊子即證人劉○東證述屬實。
　㈡系爭抵押權所擔保之範圍僅為伊與劉○成之共同債務，並不包
    括劉○成個人債務，則伊給付上訴人180萬即屬無法律上之原
    因，上訴人受有劉○成個人債務清償之利益，伊因此受有財
    產減少之損害，上訴人已構成不當得利，自應返還伊180萬
    元。至於伊雖知悉所給付者係為清償劉○成之借款，但如伊
    未給付，上訴人即拒絕塗銷系爭抵押權，伊將因此面臨違約
    而遭求償，故伊為取得清償證明、塗銷系爭抵押權，以利合
    建事宜順利進行，不得已才為給付，伊主觀上並非出於任意
    而為給付，故自不得因此即認伊有同意代劉○成清償借款。
    因此，本件並無民法第180條第3款規定之適用。
二、上訴人則以：
　㈠系爭抵押權所擔保之債務包括劉○成個人債務。
　⒈被上訴人為系爭抵押權設定契約書之義務人兼債務人，劉○成
    為債務人，依系爭抵押權設定契約書「其他約定事項」第一
    條所載，無論係屬同為債務人之劉雪蔭與劉○成之共同債務
    ，或渠等二人個人之借款債務，均應屬系爭抵押權所擔保之
    範圍，始符系爭抵押權設定契約書約定之意旨。最高法院發
    回意旨及本院94年度上易字第206號、臺灣高等法院臺南分
    院105年度上字第279號均同此見解。又系爭抵押權設定契約
    書「其他約定事項」第一條乃一般銀行於設定抵押權時均會
    約定之內容，實務上已行之多年，並無顯失公平、應屬無效
    之疑慮。最高法院94年台上字第357號判決，亦同斯旨。
  ⒉被上訴人雖辯稱系爭抵押權之設定係為擔保其對伊之150萬元
    借款債權云云。惟依最高法院85年度台上字第3105號裁判要
    旨及民法第881條之1第1項及第2項規定，最高限額抵押權所
    擔保者，係一定範圍內之不特定債權，且最高限額抵押權為
    應經登記之不動產物權，其所擔保之債權種類為何，應悉以
    登記內容為準。本院前審卷上證四被上訴人放款明細一覽表
    編號2-5等4筆借款日期分別為81年8月11日（借款金額150萬
    元）、83年10月14日（借款金額100萬元）、86年10月27日
    （借款金額100萬元）及90年12月21日（借款金額35萬元）
    ，均係在訂立系爭抵押權設定契約日即81年7月31日之後，
    足見上開4筆債務，均屬系爭抵押權所擔保之範圍，故被上
    訴人將系爭抵押權所擔保之範圍限縮於其對伊之150萬元借
    款債權，顯與最高限額抵押權係擔保不特定債務之特性不符
    。且由系爭抵押權設定契約書及「其他約定事項」第一條所
    載，亦見兩造自始即無排除被上訴人或劉○成之個人債務，
    而僅限於渠等二人之共同債務之合意存在。況上開4筆借款
    均係由劉○成擔任連帶保證人，亦徵被上訴人與劉○成間並無
    感情破裂，而得逕推論系爭抵押權設定契約關於擔保範圍之
    約定，係有意排除被上訴人或劉○成個人對伊之債務，而僅
    限於渠等二人之共同債務之情事。
  ㈡縱認系爭抵押權擔保之債務不包括劉○成個人債務，但被上訴
    人明知而為清償，依民法第180條第3款規定，亦不得請求返
    還。
　⒈被上訴人不爭執其代償180萬元時，知悉劉○成對伊確有原審
    卷被證一債權憑證所示之債務尚未清償，且伊並無強迫被上
    訴人代為清償，係被上訴人洽詢律師後，自行決定與伊和解
    ，代劉○成清償180萬元後，伊同意塗銷系爭抵押權，故伊受
    領被上訴人之清償，並非無法律上原因。且被上訴人向伊清
    償後，又訴請伊返還不當得利，反而彰顯被上訴人於清償時
    明知自己無給付義務，而逕向伊為給付，則依民法第180條
    第3款，被上訴人自不得請求返還180萬元。
　⒉被上訴人雖辯稱係因合建在即懼怕違約受罰，被迫給付伊180
    萬元云云，並以其與訴外人○○○國際有限公司(下稱○○○公司)
    訂立之管理協議書及證人劉○東為證。惟該管理協議書係由
    房屋起造人張○香及土地提供人即被上訴人以700萬元委託○○
    ○公司管理興建房屋等事宜，與系爭最高限額抵押權無關；
    且依該管理協議書第八條，被上訴人僅須按計畫時間提供土
    地交由○○○公司進行施工，並無應塗銷系爭抵押權之義務及
    相關罰則，故被上訴人所辯，並不實在。且最高法院發回意
    旨亦稱：「…原審於被上訴人未為任何舉證之情形下，遽認
    被上訴人因面臨合建契約違約而遭訴外人求償之不得已事由
    始為給付，進而為有利於被上訴人之判斷，亦屬難昭折服，
    並有認定事實不憑證據之違背法令。」，益徵被上訴人上開
    主張無據。另依當時與證人劉○東接洽之伊行員陳○芬及陳○
    謙之證述可知，伊自始並無強迫被上訴人代償劉○成之債務
    ，係被上訴人評估後自行決定給付，故被上訴人代償180萬
    元，屬任意給付，自不得請求返還。縱認被上訴人有因無法
    塗銷系爭抵押權即需面臨違約遭求償之情事，亦係被上訴人
    與訴外人間之爭議，與伊無關。
三、經原審為被上訴人勝訴之判決，上訴人提起上訴，上訴聲明
    ：㈠原判決廢棄。㈡前項廢棄部分，被上訴人在第一審之訴駁
    回。答辯聲明：上訴駁回。
四、兩造不爭執事項
  ㈠被上訴人於81年7月24日向上訴人借款45萬元，已於81年11月
    20日清償完畢。
　㈡兩造於81年7月31日以被上訴人所有系爭房地設定系爭最高限
    額180萬元之抵押權。
  ㈢被上訴人於81年8月11日向上訴人借款150萬元，於82年8月14
    日清償完畢。
  ㈣被上訴人於83年10月14日向上訴人借款100萬元，於84年8月2
    日清償完畢。
　㈤被上訴人於86年10月27日向上訴人借款100萬元，於90年12月
    21日清償完畢。
  ㈥被上訴人於90年12月21日向上訴人借款35萬元，於96年9月14
    日清償完畢。  
  ㈦被上訴人給付上訴人180萬元後，上訴人始同意塗銷系爭抵押
    權。
　㈧劉○成向上訴人大里分行借款500萬元，所提供之擔保品即台
    中縣○○市○○○段0000地號土地，係由蔡○麟所提供。
五、本件爭點　　　　
　㈠系爭抵押權所擔保之範圍是否包括劉○成個人債務？
  ㈡若系爭抵押權擔保之範圍不包括劉○成個人債務，則上訴人主
    張依民法第180條第3款規定，被上訴人不得請求返還，是否
    有理由？ 　
六、得心證之理由：
  ㈠系爭抵押權所擔保之範圍是否包括劉○成個人債務？
  ⒈上訴人雖主張：被上訴人為系爭抵押權設定契約書之「義務
    人兼債務人」，劉○成為「債務人」，且系爭抵押權設定契
    約書之「其他約定事項」第一條已明確記載：「立抵押權設
    定契約書人（擔保物提供人）所提供之本抵押物之擔保範圍
    包括債務人、擔保物提供人對抵押權人臺中區中小企業銀行
    …為擔保對貴行過去（包括原臺中區合會儲蓄股份有限公司
    ）、現在及將來所負之合會金、借款、票據、保證、損害賠
    償等以及其他一切債務…」，顯見無論係屬同為「債務人」
    之被上訴人與劉○成之共同債務，抑或係渠等2人個人之借款
    債務，均應屬系爭最高限額抵押權所擔保之範圍云云，被上
    訴人則主張於系爭抵押權設定契約書之「債權債務範圍」欄
    ，經上訴人員工以手寫方式記載「共同債務全部」，依此解
    釋當事人之真意，系爭抵押權擔保範圍應不及於劉○成之個
    人債務等語。茲兩造對於系爭抵押權效力所及範圍，認知不
    同，各有不同之解讀，即有進一步探尋之必要。
　⒉按解釋當事人之契約，應以當事人立約當時之真意為準，而
    真意何在，又應以過去事實及其他一切證據資料為斷定之標
    準，不能拘泥文字致失真意（最高法院39年台上字第1053號
    判例意旨參照）。本院斟酌本件各種情況，及兩造辯論意旨
    ，認為系爭抵押權擔保效力範圍，自不及於劉○成之個人另
    筆500萬元之債務，其理由如下：
　　⑴系爭抵押權設定契約書上，雖記載被上訴人為「義務人兼
      債務人」，劉○成為「債務人」，且「其他約定事項」第
      一條亦有記載，擔保債務人（即債務人之一劉○成）之債
      務。然於系爭抵押權設定契約書之「債權債務範圍」欄，
      亦經上訴人員工以手寫方式記載「共同債務全部」，均已
      見前述。前者，是銀行之既定格式之一般文義，而後者，
      特別以手寫註記，相較一般既定之契約文義，有其一定書
      寫之用意，否則無須特別註記，故應為特別重視之點，並
      藉以探尋當事人之真意。
　　⑵被上訴人雖主張訂立系爭最高限額抵押權設定契約日即81
      年7月31日，被上訴人與劉○成早於74年6月5日離婚，感情
      破裂，不可能擔保劉○成之個人債務云云，惟查，離婚原
      因甚多，其中為避債者亦時有之，實不能以被上訴人與劉
      ○成間有離婚之事實，即謂渠等感情破裂，而得逕推論系
      爭抵押權擔保範圍排除劉○成個人對上訴人之債務，何況
      ，劉○成嗣後自81年至90年間仍持續擔任被上訴人4筆借款
      之連帶保證人（詳如後述），故被上訴人此一主張，並不
      足取。雖證人即被上訴人之子劉○東於本院證稱：伊父母
      即被上訴人與劉○成離婚後，劉○成需要金錢時脅迫被上訴
      人去借錢云云（本院卷第167頁），然查，若被上訴人仍
      處在婚姻狀態內，委曲求全，一應對方所需者，猶可理解
      ，惟若已離婚，對方猶百般脅迫，需索錢財，孩子亦已長
      成，有獨立判斷能力，還任令其父劉○成恣意妄為，其中
      實情如何，殊難想像，亦難輕信。是依據證人劉○東之上
      開證詞，尚不足以資為被上訴人有利之認定。
　　⑶被上訴人並不爭執其個人前後共向上訴人借貸5筆金額分別
      為45萬元、150萬元、100萬元、100萬元及35萬元之借款
      （前審卷第135頁之上證四第1頁編號1-5所示之5筆借款，
      第一審卷第44頁姓名為劉雪蔭之客戶放款一覽表「備註」
      欄位，註明「結清」之5筆借款，即為上開5筆借款，前審
      卷第135頁及原審卷第44頁）。至被上訴人上開5筆借款之
      明細，其中除編號1之45萬元借款並無連帶保證人外，其
      餘編號2-5等4筆借款日期分別為81年8月11日、83年10月1
      4日、86年10月27日（此筆借款分別於87年12月21日、88
      年10月28日及89年11月7日辦理轉期）及90年12月21日之
      借款，劉○成均擔任被上訴人劉雪蔭借款之連帶保證人，
      此有上訴人檢送之保證人資料查詢表足稽（註：劉○成之
      身份證統一編號為Z000000000，前審卷第135至169頁）。
      依被上訴人之上開各借款行為，或其自己單獨借款，或係
      由其出名借款，而由劉○成擔任連帶保證人等，可見這種
      借貸之模式，不惟為兩造所接受，且無爭議，亦符合系爭
      抵押權設定契約書所稱擔保債務限於「共同債務」之情形
      。似此情事，則系爭抵押權擔保效力範圍是否及於劉○成
      之個人另外成立之債務，即不無可疑。
　　⑷被上訴人向上訴人借款150萬元而設定系爭抵押權予上訴人
      以為擔保，且為加強擔保而由劉○成擔任共同債務人，系
      爭抵押權之限額180萬元亦係借款額加計2成而得，與一般
      銀行實務相符。參以，本件除系爭抵押權設定契約書暨「
      其他約定事項」文件外，被上訴人並無簽立擔保劉○成個
      人債務之相關文件，可認被上訴人似無以系爭抵押權擔保
      劉○成個人債務之意思（參看最高法院107年度台上字第81
      22號判決意旨），較為合理，蓋被上訴人於上開系爭抵押
      權擔保範圍所設定之額度內借貸，符合其可預見借款風險
      及掌控風險之故。故被上訴人設定系爭抵押權時，尚無以
      系爭房地為劉○成擔保其他債務之意，並於系爭抵押權設
      定契約書之「債權債務範圍」欄，亦經上訴人員工以手寫
      方式記載「共同債務全部」，而得之合理解釋，非僅以上
      訴人所主張者，徒以前形式之記載，而忽視兩造另有手寫
      之記載部分，所可能存在之真意。
　　⑸復參酌，劉○成嗣於86年間另向上訴人借款500萬元，該筆
      借款未清償，上訴人於87年間取得執行名義，並於87年、
      93年、99年、102年、106年間曾聲請法院對劉○成、蔡○麟
      強制執行未獲清償，卻未曾就系爭房地行使抵押權，亦與
      常情未符，益徵系爭抵押權擔保範圍不包括劉○成個人債
      務。上訴人雖辯稱因屬不同分行而不知有系爭抵押權存在
      云云。但上訴人係具有健全催收逾期債款流程之金融機構
      ，本較一般人更能查找債務人之相關財產及債權擔保情形
      ，況核貸前上訴人本應審核劉○成之相關清償能力，更易
      知悉系爭抵押權之存在，是其所辯，自無足採。
　　⑹綜上，系爭抵押權所擔保效力之範圍應不包括劉○成個人債
      務在內。
　㈡若系爭抵押權擔保之範圍不包括劉○成個人債務，則上訴人主
    張依民法第180條第3款規定，被上訴人不得請求返還，是否
    有理由？ 　
　　⒈按民法第180條第3款，給付，有左列情形之一者，不得請
      求返還：三、因清償債務而為給付，於給付時明知無給付
      之義務者。
　　⒉本件系爭最高限額抵押權所擔保之範圍不包括劉○成個人積
      欠上訴人債務，已如前述。被上訴人雖主張伊為劉○成之
      債務而給付上訴人180萬元，成立不當得利，請求返還本
      息云云，此為上訴人所否認，並抗辯此構成民法第810條
      第3款事由，不得請求返還等語。
　　⒊被上訴人不爭執其代償180萬元時，知悉劉○成對伊確有原
      審卷被證一債權憑證所示之債務尚未清償，且被上訴人並
      無給付之義務。被上訴人雖主張伊因合建在即懼怕違約受
      罰，遭上訴人強迫而為給付云云，惟此為上訴人所否認。
      經查：
　　　⑴依被上訴人提出之管理協議書係由房屋起造人張○香    
      及土地提供人即被上訴人以700萬元委託○○○公司管
　　　  理興建房屋等事宜，依該管理協議書第八條，被上訴人
　　　  僅須按計畫時間提供土地交由○○○公司進行施工，並
　　　  無應塗銷系爭抵押權之義務及相關罰則。（本院卷第7
　　　  7、79頁）而且，合建房屋，其工期非短，直到須移轉 
         過戶予買受人，亦尚需經過相當長之時間，是否有被 
         上訴人所稱之急迫性乙節，非無疑問。
　　　⑵再者，被上訴人之行員向被上訴人之子劉○東分析事情後
        ，經劉○東請教律師後而自願給付等情，業經證人即上
        訴人之行員陳○謙、陳○芬於本院證述在卷（本院卷第22
        2至229頁），證人劉○東亦於本院證述係伊聽取銀行員
        的說法，自行考慮決定等語（本院卷第170頁），可知
        上訴人自始並無強迫被上訴人代償劉○成之債務，係被
        上訴人評估後自行決定給付，則被上訴人主張遭上訴人
        被迫代償劉○成之債務云云，尚非可信。至於證人劉○東
        否認證人陳○謙、陳○芬有告知其可以請教律師及代書等
        語，並證述彼二證人有告知可先清償，再用訴訟解決等
        語，本院審酌本件涉及系爭抵押權擔保範圍之爭議，於
        被上訴人一方，自會請教法律專業人士之律師或代書，
        為意見之參考，較為合理，而銀行方面人員只要告知系
        爭抵押權擔保範圍及於劉○成之債務，並請其咨詢專業
        人員為既足，實無必要畫蛇添足而謂另以訴訟解決之必
        要，是證人劉○東係被上訴人之子，其此部分之證詞，
        要係避重就輕或係迴護被上訴人之詞，要非可信。
　　　⑶綜上，被上訴人代償180萬元，堪認屬任意給付，自不得
        請求返還。
  ㈣綜上所述，被上訴人主張依不當得利請求上訴人返還180萬元
    本息，為無理由，不應准許。從而，原審為上訴人敗訴之判
    決，自有未洽，上訴意旨指摘原判決此部分不當，求予廢棄
    改判，為有理由，爰由本院廢棄改判如主文第二項所示。
　㈤本件事證已臻明確，兩造其餘之攻擊或防禦方法及所用之證
    據，經本院斟酌後，認為均不足以影響本判決之結果，爰不
    逐一論列，併此敘明。
七、據上論結，本件上訴為有理由，依法判決如主文。
中　　華　　民　　國  　110　　年　　7　　月　 　6　　日
　　　         　民事第七庭    審判長法　官  王  銘
　　　　　                 　　　    法　官  郭妙俐
　　　　　　　　                     法　官  張國華
正本係照原本作成。
如不服本判決，應於收受送達後二十日內向本院提出上訴書狀，
其未表明上訴理由者，應於提出上訴後二十日內向本院補提理由
書狀（均須按他造當事人之人數附繕本）。
上訴時應提出委任律師或具有律師資格之人之委任狀；委任有律
師資格者，另應附具律師資格證書及釋明委任人與受任人有民事
訴訟法第四百六十六條之一第一項但書或第二項所定關係之釋明
文書影本。如委任律師提起上訴，應一併繳納上訴裁判費。
　　　　　　　　                    書記官  柯孟伶
　　　　　　　　
中　　華　　民　　國　　110 　年　　7 　　月　　6 　　日